最高法院刑事判決　　　　　　　　　　　　　　　九十一年度台上字第五五八一號
　　上　 訴　 人　台灣高等法院檢察署檢察官
　　上訴人即被告　丑 ○ ○
　　選 任辯護 人　許 文 彬律師
　　上訴人即被告　丁 ○ ○
　　選 任辯護 人　王 耀 星律師
　　上訴人即被告　子 ○ ○
　　選 任辯護 人　呂 光 武律師
　　被　　　　告　丙 ○ ○
　　　　　　　　　己 ○ ○
　　　　　　　　　癸○○○
　　　　　　　　　辛 ○ ○
　　　　　　　　　乙 ○ ○
　　　　　　　　　甲 ○ ○
　　　　　　　　　庚 ○ ○
　　　　　　　　　戊　　○
　　　　　　　　　壬 ○ ○
右上訴人等因被告等貪污等罪案件，不服台灣高等法院中華民國九十年六月二十二日
第二審判決 (八十七年度上訴字第四八三七號，起訴案號：台灣板橋地方法院檢察署
八十四年度偵字第四八九四、五○九七、五四六九、八六四一、五八五七、一一八○
七號），提起上訴，本院判決如左：
    主  文
原判決撤銷，發回台灣高等法院。
    理  由
本件原判決撤銷第一審關於論處上訴人即被告丑○○共同連續依據法令從事公務之人
員，對於主管之事務，直接圖利罪刑；論處上訴人即被告丁○○連續依據法令從事公
務之人員，對於主管之事務，直接圖利罪刑；論處上訴人子○○共同依據法令從事公
務之人員，對於主管之事務，直接圖利罪刑等部分之判決。改判論處丑○○（依牽連
犯論）、丁○○共同連續依據法令從事公務之人員，對於主管之事務，直接圖利罪刑
；依牽連犯論處子○○共同依據法令從事公務之人員，對於主管之事務，直接圖利罪
刑。並以公訴意旨指被告癸○○○、己○○、戊○、壬○○、辛○○、乙○○、庚○
○涉犯貪污治罪條例第十條第二項、第一項之行賄罪嫌。癸○○○、己○○另牽連涉
犯刑法第二百十三條之偽造文書罪嫌；乙○○、戊○、壬○○另牽連涉犯刑法第二百
十六條、第二百十條之偽造私文書罪嫌。被告丙○○涉犯貪污治罪條例第四條第一項
第五款之違背職務收受賄賂及刑法第二百十六條、第二百十三條之虛偽登載不實等罪
嫌。被告甲○○涉犯刑法第二百十六條、第二百十條、第二百十三條之偽造文書等罪
嫌云云。經審理結果，認其等之犯罪均不能證明，因而撤銷第一審關於論處癸○○○
共同明知為不實之事項，而使公務員登載於職務上所掌之公文書，足以生損害於公眾
及他人罪刑部分之判決，改判諭知其無罪；並維持第一審諭知丙○○、己○○、戊○
、壬○○、辛○○、乙○○、庚○○、甲○○等無罪部分之判決，駁回檢察官在第二
審關於此部分之上訴，固非無見。
惟查：(一)、有罪之判決書，對於被告有利之證據不採納者，應說明其理由，為刑事訴
訟法第三百十條第二款所明定。故有罪判決書對於被告有利之證據，如不加採納，必
須說明其不予採納之理由，否則即難謂無判決不備理由之違誤。原事實二之(三)認定癸
○○○申辦聯藝企業股份有限公司（下稱聯藝公司）之土地編定使用種類變更案，丑
○○、丁○○及癸○○○刻意隱瞞旭星磁器廠股份有限公司（下稱旭星公司）設廠之
事實，於會勘時僅指引會勘人員進入業已歇業之聯藝公司勘查，並未再赴旭星公司廠
址會勘，當場會勘之公務員因此以為上開土地上僅有聯藝公司，而記載於會勘紀錄上
等情。並於理由甲、貳、二之(二)說明採民國八十二年七月三十一日，由丑○○、癸○
○○等人到場會勘，所製之會勘紀錄（台灣板橋地方法院檢察署八十四年度偵字第四
八九四號偵查卷第二二六、二二七頁）及葉文和、陳妙玲、陳漢欽之供述為不利於丑
○○及丁○○認定之論據，但丁○○自始即否認有參與該次會勘，而前開會勘紀錄又
無丁○○到場之簽名（台灣板橋地方法院檢察署八十四年度偵字第五八五七號偵查卷
第一一頁背面），且葉文和於八十四年三月三十日檢察官偵查時供稱該次會勘伊有
去，工業課之吳明（信）興沒有去等語（台灣板橋地方法院檢察署八十四年度偵字第
五八五七號偵查卷第九十五頁背面）。實情如何？原審未予究明釐清，遽為前開事實
之認定，復未於判決內敘明對於前開有利於丁○○、丑○○之證據，何以不足採之理
由，難謂無判決不備理由之違誤。(二)、原判決事實二之(三)認定丑○○、丁○○均明知
聯藝公司所有坐落台北縣鶯歌鎮○○○段第三三八、三四二、三四二｜一號土地上除
聯藝公司工廠外，尚有旭星公司之工廠仍在營運中並未歇業或他遷，且丁○○因其職
務關係，主辦有關工廠設立、註銷及申請為非工業使用等項目，深諳申請變更為非工
業使用程序，明知該申請案件由其居中媒介，竟對於非其主管之申請案件，利用機會
為立昌工程顧問有限公司（下稱立昌公司）及業者癸○○○之不法利益，知悉旭星公
司尚未歇業，為免會勘人員發覺，竟於會勘日期前，親赴現場及惟泰建設股份有限公
司（下稱惟泰公司），指示申請人癸○○○及王茄樹，將現場旭星公司旗幟、靠大門
之招牌拆除，並將廠內所有物品及沙發搬離，且連同電源亦予剪斷，佯裝成已歇業停
工之狀態，丁○○並電知丑○○該情。且於理由甲、貳、二之(二)謂依法務部調查局八
十二年七月三十日監聽丑○○所使用之000000000號行動電話之監聽紀錄所
載丑○○與另一不詳姓名男子之對話內容，其中提及：「旭星公司現場仍有物品，約
有三、四個工人在工作，還有二、三台自用車及招牌在場，且除旭星公司外，還有另
一間工廠設立，渠已指示教他們將門口旗幟、招牌拆除，貨品搬離，並將電源剪掉」
等語（台灣板橋地方法院檢察署八十四年度偵字第五八五七號偵查卷第一○五頁），
雖丁○○矢口否認該電話錄音係其本人與丑○○之對話，惟據丑○○於偵查中指稱：
「該對話聲音很像丁○○」等語（見第五八五七號偵查卷第二五七頁反面）。顯已就
前開監聽紀錄為論述說明，並以之為丁○○以電話告知丑○○之證據，而據以認定其
二人有犯意之聯絡。則丁○○否認前開監聽錄音之電話係與伊之對話，並對監聽錄音
是否合法取得提出質疑，自有究明之必要，原判決卻說明不以該電話監聽錄音譯文為
證據，亦足認定其罪責，而認丁○○聲請為該錄音聲紋比對之調查無必要，亦有可議
。(三)、有罪判決書之事實一欄，為判斷其適用法令當否之準據，法院應將依職權認定
與論罪科刑有關之事實，翔實記載，然後於理由內逐一說明其憑以認定之證據，並使
事實認定與理由說明，互相適合，方為合法。倘若事實認定與理由說明，不相一致，
或事實或理由欄內之記載，前後齟齬，按諸刑事訴訟法第三百七十九條第十四款後段
規定，均屬判決理由矛盾之當然違背法令。原判決事實二之(三)對於癸○○○申辦聯藝
企業股份有限公司（下稱聯藝公司）之土地編定使用種類變更案，認定子○○與丑○
○基於對於主管事務直接圖利立昌公司及業者癸○○○等情，與其理由甲、貳、二之
(五)謂子○○承辦該案件，故為違背職務，予以核准，與丑○○共同圖利立昌公司云云
，所說明之圖利對象不盡相符，且對丑○○、子○○究竟直接使立昌公司及癸○○○
圖得何項不法利益等與適用法令有關事項，事實欄未明確記載認定，理由內復未詳予
說明，亦有可議。(四)、行為時之法律與裁判時之法律有變更者，依刑法第二條第一項
規定，雖採從新從輕主義，仍以適用裁判時之法律為原則，但以裁判前之法律有利於
行為人者，適用最有利於行為人之裁判前之法律（即包括行為時法與中間法）為例外
。故如犯罪構成要件因法律之修正已有變更，依修正後之法律，其適用之範圍較諸舊
法有所限制時，必其行為同時符合修正後之法律所規定之犯罪構成要件，始有刑法第
二條第一項但書之適用。丑○○、丁○○、子○○等行為後，貪污治罪條例第六條第
一項第四款之圖利罪，於原審法院判決後，又於九十年十一月七日修正公布，同年月
九日生效，修正後之條文規定：「對於主管或監督之事務，明知違背法令，直接或間
接圖自己或其他私人不法利益，因而獲得利益者」，以明知違背法令，直接或間接圖
自己或其他私人不法利益，且因而獲得利益者為犯罪構成要件之一。丑○○、丁○○
、子○○等之行為與修正後上開條款規定之構成要件是否相當，攸關法律之適用，原
審未及審酌論述，對於原判決關於丑○○、丁○○、子○○部分，亦屬無可維持。(五)
、審理事實之法院對於案內與被告有利或不利之證據，均應注意，依法詳為調查，綜
合全案證據資料，本於經驗法則以定其取捨，並將取捨證據及得心證之理由於判決內
詳為說明。故證據雖已調查，如尚有其他依法應予調查之證據未予調查，仍難遽為被
告有利或不利之認定；如有依法應調查之證據未予調查，或雖已調查但尚未調查明白
，即率行判決，其判決當然為違背法令。原判決認定丑○○原係台北縣政府建設局技
正，負責審核該局公用事業課及觀光課文稿，並自八十二年七月一日起至同年八月三
十一日止代理該局總核稿技正，且於局長差假或公出時，代理判行該局（包含工業課
等單位）公文，而立昌公司名義上雖以丑○○之父羅傳能為負責人，實際業務則由丑
○○負責，對外招攬辦理有關山坡地開發、地目變更之申請許可業務，本件業主委託
立昌公司代辦土地變更事宜，均係丑○○代表立昌公司與業主簽約。且甲○○供稱辦
理土地變更案件，合理價位為新台幣（下同）五十萬元至六十萬元（台灣板橋地方法
院檢察署八十四年度偵字第四八九四號偵查卷第二一三頁背面）。如果均無訛，則本
件業主戊○支付高達八百萬元，庚○○支付七百萬元，己○○支付一千二百五十萬元
之高額委託費用，是否僅為辦理土地變更使用編定之費用？是否有因丑○○代理台北
縣建設局總核稿之職權，答應或默示對業主申請土地變更案為有利之決定，業主始交
付前開超高額之費用？若然，能否謂所交付之費用與丑○○之違背職務行為毫無對價
關係，非變相之賄款？殊屬可疑。又原判決認定庚○○、己○○委託立昌公司辦理土
地變更編定案件，係被告丙○○所介紹，並約定由丙○○收取代辦費用百分之二十之
佣金，而丑○○之父羅傳能曾匯款一百萬元至丙○○之帳戶為佣金之一部分，如果無
訛，且如前述丑○○成立受賄罪，能否謂丙○○與之無共犯關係，亦有可疑。實情如
何？原審未詳加調查釐清，遽認癸○○○、己○○、戊○、壬○○、乙○○、庚○○
、辛○○等人交付之委辦費用，非基於行賄之犯意而交付，丑○○、丁○○、丙○○
不能成立受賄罪，癸○○○、己○○、戊○、壬○○、辛○○、乙○○、庚○○之行
為不構成行賄罪，其審理猶有未盡。另立昌公司受託代辦台北縣鶯歌鎮○○○段第三
三八、三四二、三四二之一號土地變更編定案件，台北縣政府建設局於八十二年七月
三十一日會勘時，丙○○並未赴現場會勘，事後卻在該次會勘紀錄上簽名表示到場參
與會勘，就該部分之記載能否謂與事實相符？原判決竟以其事後補簽之會勘意見所載
之內容與事實並無不合，即認不成立刑法第二百十三條之罪，亦有可議。再甲○○係
立昌公司職員，依丑○○之指示處理該公司業務，有關戊○、乙○○、癸○○○、庚
○○、己○○等委託立昌公司申辦之案件，均由甲○○攜帶立昌公司羅傳能印章、空
白委託合約書與業者簽訂合約，並非僅單純擔任送件及公關而已。參以台北縣政府政
風室著手調查丑○○所接辦之案件後，甲○○曾為丑○○聯絡丁○○、丙○○與業者
串供，足見其介入委辦之事項甚深，其在與業者簽約時，能否謂全然不知情，不負偽
造文書之責，亦非無疑，原審未詳加究明釐清，遽為其無罪之判決，亦嫌速斷。檢察
官上訴意旨指摘原判決關於丑○○、丁○○、丙○○、己○○、戊○、壬○○、癸○
○○、辛○○、乙○○、甲○○、庚○○等部分不當，丑○○、丁○○、子○○上訴
意旨各自指摘原判決關於其本人部分不當，尚非全無理由，應認原判決有撤銷發回更
審之原因。至原判決理由甲、陸說明對於丑○○、丁○○、子○○不另為無罪之諭知
部分，基於審判不可分之原則，併予發回。公訴意旨另指癸○○○、己○○牽連涉犯
刑法第二百十六條、第二百十三條、第二百十條之偽造文書及乙○○、戊○、壬○○
牽連涉犯刑法第二百十六條、第二百十條之偽造私文書部分，因與其等前開發回部分
有無裁判上一罪關係之事實與適用法令當否不明，尚待事實審調查釐清，應併予發回
，附此敘明。
據上論結，應依刑事訴訟法第三百九十七條、第四百零一條，判決如主文。
中      華      民      國    九十一    年      十      月      三      日
                              最高法院刑事第三庭
                                  審判長法官  林  茂  雄
                                        法官  王  居  財
                                        法官  張  祺  祥
                                        法官  李  伯  道
                                        法官  郭  毓  洲
      右正本證明與原本無異
                                              書  記  官
中      華      民      國    九十一    年      十      月      九      日
